【裁判字號】    90,上訴,162
【裁判日期】    900424
【裁判案由】    偽造文書
【裁判全文】
臺灣高等法院臺中分院刑事判決                      九十年度上訴字第一六二號
    上  訴  人  臺灣台中地方法院檢察署檢察官
    被      告  戊○○
    被      告  丁○○
右上訴人因偽造文書案件，不服臺灣臺中地方法院八十九年度訴字第二０七五號中華
民國八十九年十二月十三日第一審判決（起訴案號：臺灣臺中地方法院檢察署八十九
年度偵字第二０七五號），提起上訴，本院判決如左：
      主  文
上訴駁回。
      理  由
一、公訴意旨略以：被告戊○○為雋邦企業股份有限公司（現改為友邦資融股份有限
    公司，以下簡稱雋邦公司）之業務人員，被告丁○○則為順益汽車公司（以下簡
    稱順益公司）之業務員，二人於民國八十六底，共同意圖為自己不法之所有，與
    在報上刊登專辦汽車貸款廣告之不詳姓名年籍「吳代書」之人共謀，趁被害人乙○○因整修房屋，需費新台幣（下同）三十萬元，資金不足，與報紙上刊登廣告
    自稱「吳代書」之人接洽，由被告丁○○及戊○○至被害人乙○○住處，不顧被
    害人乙○○、丙○○夫婦借錢修繕房屋之表示，持空白本票、交車確認單及附條
    件買賣契約書供被害人乙○○簽署，並謊稱只要簽寫前揭文件，「吳代書」即會
    將借款交付等語，使被害人乙○○、丙○○陷於錯誤，而假向順益公司訂購自用
    小客車一輛（車號Ａ八－四八三一號），並由雋邦公司辦理分期付款附條件買賣
    ，由被害人乙○○與雋邦公司訂立分期付款附條件買賣契約書，被告二人並假造
    被害人乙○○之訂單約定書及動產擔保附條件買賣設定書上被害人乙○○之簽名
    及印文，致雋邦公司誤將款項撥付給順益公司，車輛則由被告丁○○交由冒名林
    志龍之人領走，再註銷車籍，多次轉賣給他人圖得不法利益，使被害人乙○○無
    端背負貸款債務，友邦公司因此無法回收貸款，並由友邦公司聲請查封被害人乙○○房屋，因認被告戊○○、丁○○共同涉有刑法第二百十六條、第二百十條之
    行使偽造私文書罪及第三百三十九條第一項之詐欺取財罪嫌云云。
二、按犯罪事實應依證據認定之，無證據不得推定其犯罪事實；不能證明被告犯罪者
    ，應為無罪判決之諭知，刑事訴訟法第一百五十四條、第三百零一條第一項分別
    定有明文。又認定不利於被告之證據須依積極證據，苟積極證據不足為不利於被
    告事實之認定時，即應為有利被告之認定，更不必有何有利之證據，最高法院三
    十年上字第八一六號判例可資參照。
三、公訴人認被告戊○○、丁○○共同涉有行使偽造私文書罪及詐欺取財罪行，無非
    以被害人乙○○之指訴，證人丙○○之證詞，及被告二人早知被害人乙○○、丙○○經濟能力有限，係要借錢修理房屋，而非購買車輛，竟與人串通以誘使被害
    人乙○○假購車真騙車之方式詐取車輛，及卷附訂單約定書、動產擔保附條件買
    賣設定書、分期付款附條件買賣契約書、空白本票、交車確認單等件為其論罪依
    據。訊據被告二人均堅決否認有右揭犯行，被告戊○○辯稱：伊是配合汽車公司
    辦理貸款，當時雋邦公司中部地區貸款係其負責，故順益公司汽車貸案件均由伊
    處理，伊與丁○○有向被害人說明是汽車貸款，被害人當時並未表明是要修繕房
    子，被告與丁○○只有合作辦本件貸款，被告並不認識吳代書，沒有必要與吳代
    書勾結，亦未偽造被害人之簽名及印文等語；被告丁○○辯稱依是順益公司規定
    之流程賣車，並不認識吳代書，本件是車主乙○○向順益公司訂車，條件符合後
    被告才為車主辦理貸款，契約書是被害人本人簽名蓋章，事後是被害人之太太幸
    雅惠打電話來公司說要委託他人來牽車，是公司課長黃三友接到電話才同意交車
    的，被告並未偽造文書及詐欺取財等語。
四、經查：
(一)、被告二人始終堅稱不認識「吳代書」之人，且依證人丙○○於原審審理時供稱：
    「（當初是何原因，而向被告等人接洽？）我們是看聯合報廣告打電話向吳代書
    辦理貸款，並非直接和被告接洽」、「（在電話中吳代書如何說明？）電話中他
    說會有兩個人來找我們接洽辦理借貸文件」、「（被告二人去找你們時如何說明
    ？）他們自稱是業務員，拿二份文件給我公公及先生簽名」、「（他們只是這樣
    說而已？）是的」、「（有無表明是吳代書要他們來的？）沒有這樣說」、「（
    丁○○有無說是汽車貸款或向吳代書借款會撥來？）他只說三天後我們借的錢會
    撥下，並沒有提到汽車貸款的事，自始至終都沒有提到吳代書」等語，及被害人
    乙○○於原審審理時指稱：「（他們二人有無表示何人要他們來？）沒有，也沒
有提到吳代書」等語，足見本件係被害人乙○○、丙○○主動向「吳代書」之人
    接洽借款，並非被告二人出於主動，且衡諸情理，倘係「吳代書」者所指派之人
    與被害人乙○○、丙○○接洽，豈有不表明係受「吳代書」指派辦理貸款手續之
    理。申言之，被告二人在辦理對保之時，應不知「吳代書」者為何人。況被告戊○○當時任職雋邦公司，台中地區之貸款業務多數由其負責，被告丁○○則任職
    順益公司，本件汽車之訂單及交車手續由其負責，此據被告二人供明在卷，亦有
    交車確認單影本一份附於偵查卷可稽，如此明確可知何人所為的對保及訂車、交
    車手續，一旦發生問題，輕易可究責於被告二人，且上開汽車在未辦理動產擔保
    抵押設定之前，即已遭過戶，亦可確認雋邦公司必定察知此項問題，則被告二人
    果若真有詐欺之意圖，理當不至於利用此種容易自暴行蹤及易遭人追查行為人為
    何人之手法。況證人即雋邦公司法務人員王樹誠分別在偵查中證稱：「．．這輛
    車在被移轉登記時，我有與戊○○去找丙○○與乙○○，但只有丙○○在，她說
    這輛車是要去銀行辦貸款修繕房屋，由一位吳代書所承辦的」等語，及在原審審
    理時證稱：「（八十七年一月間有無陪被告戊○○到乙○○家中查本件汽車被過
    戶的原因？）有」、「（當時丙○○如何說明？）她說看報紙要辦貸款，吳代書
    有和她聯繫，本來去是要和他們商討如何解決」、「（本件事發時戊○○如何向
    公司表示？）他第一個向我說，說車子已被過戶了，我有陪他去找乙○○是否為
    惡意詐欺，商討解決」等語，核與被害人丙○○於原審審理時供稱：「他（指王
    樹誠）有到我家說騙他們的車子及錢，要告我們詐欺」等語相符，雋邦公司並於
    八十七年九月十七日向臺灣南投地方法院檢察署對被害人提出詐欺之告訴（嗣經
    不起訴處分），有上開案卷可按，觀諸雋邦公司對於本案之後續處理情形，足徵
    被告戊○○應係於不知情之情形下，依公司規定為新購汽車之客戶辦理汽車貸款
    ，迄至發現汽車遭過戶時始知悉受騙等情。
(二)、再查，本件附條件買賣契約書、順益汽車交車確認單，均係由被害人乙○○親自
    簽名蓋章，此據被害人乙○○、幸雅惠供稱在卷，自難認被告二人有何偽造上開
    私文書之犯行。另被害人乙○○之父全良賜於臺灣南投地方法院八十七年度投簡
    字第一八四號給付票款事件審理時係以：「因需款整修房屋，乃委請乙○○及媳
    婦丙○○向人週轉現金，彼等乃向吳代書其人接洽，吳代書告以須辦理信用貸款
    且以買車名義」等語抗辯，此有上開民事判決影本一份附於偵查卷可稽；及被害
    人乙○○於本院審理時另指稱：「（是否知道要辦理汽車貸款？）我知道」、「
    （是否知悉附條件買賣契約書？）知道」等語，被害人丙○○則於原審審理時供
    稱：「（是否以前有辦過汽車貸款過？）有，所以我們知道貸款過程」、「．．
    當時有另外一部車子有貸款」等語，被害人乙○○、丙○○前既有申辦汽車貸款
    之經驗，應明瞭汽車貸款之程序及被告二人所辦理者係汽車貸款之對保手續。綜
    上，被告丁○○既為辦理出售車號Ａ八－四八三一號自小客車給被害人及與戊○○共同到被害人處辦理貸款對保手續之人，是其在順益企業訂單約定書之內部文
    件之「行號」欄下書寫「乙○○」字樣，核屬記載乙○○個人資料之用，非屬偽
    造私文書之行為。又被害人乙○○已將身分證交付給「吳代書」者，丙○○亦有
    將全良賜土地所有權狀（其上有乙○○家中住址）傳真給「吳代書」者，並留有
    其家中電話給「吳代書」者，此據被害人乙○○、丙○○於原審審理時供稱明確
    ，「吳代書」對被害人乙○○之個人身分資料既已掌握，即有可能利用該資料向
    順益公司訂購汽車及向雋邦公司辦理汽車貸款，是自難因被告辦理乙○○汽車買
    賣手續及與戊○○共同前往乙○○處對保，即得謂被告有偽造文書及詐欺犯行。
(三)、上開自小客車係由冒名林志龍之人與被告丁○○辦理交車手續，經被告丁○○向
    其課長黃三友報備及確認後，始將車子交付一節，已據證人黃三友於偵查中證述
    屬實，並有交車確認單影本一份附於偵查卷可稽。而證人林志龍於偵查中證稱：
    「（Ａ八－四八三一號車是你的嗎？）沒有」、「（是不是曾經有過這部車子？
    ）沒有」、「．．我在八十五年遺失身份證，從八十六年開始就有一大堆糾紛」
    等語，且經臺灣南投地方法院檢察署檢察官當庭勘驗林志龍之身分證確實有於八
    十五年七月二十六日補發無訛，並有其身分證影本一份附於偵查卷可參，上開自
    小客車由冒名之林志龍取走後，即登記在已遺失身分證之林志龍名下，並迅又移
    轉登記至案外人黃瑜瑛名下，再以註銷原車牌之方式重領車牌，此有汽車異動登
    記書影本二份附於偵查卷可按，足見被害人乙○○及順益公司、雋邦公司均係遭
    精心策劃者所騙，與被告二人無涉。
(四)、前述「吳代書」者於八十六年十一月間，即與本案發生之同一時期，在借款人陳
    文清透過報紙廣告向其借款時，亦係以相同手法，於騙得順益公司業務員陳柏祺
    交付之Ｒ七－五七四六號自小客車後，立即將車登記在早已遺失身分證之林志龍
    名下，並迅又移轉至案外人林江美雲名下，再註銷原車牌重領，陳文清不甘損失
    而自訴陳柏祺詐欺，業經臺灣臺中地方法院八十七年度自字第四八號、本院八十
    七年度上易字第二三四七號案件判決無罪確定，此有上開判決影本各一份附於原
    審卷可參，足認確有以「吳代書」名義者以前開手法行騙。於無積極事證堪認被
    告二人係與「吳代書」者有共同犯意聯絡或行為分擔下，難認被告有與「吳代書
    」共同為詐欺取財及行使偽造私文書之犯行。
五、綜上所述，被告二人之辯解應可採信，此外復查無其他積極證據足以證明被告二
    人有何公訴人所指詐欺取財及行使偽造私文書之犯行，既不能證明被告二人犯罪
    ，原審因而為被告二人無罪之判決，核無不當，上訴人猶執詞指摘原判決不當，
    求予撤銷改判被告二人有罪，為無理由，應予駁回。
據上論結，應依刑事訴訟法第三百六十八條，判決如主文。
本案經檢察官甲○○到庭執行職務。
中      華      民      國    九十      年      四      月     二十四   日
                              臺灣高等法院臺中分院刑事第八庭
                                    審判長法  官  羅  得  村
                                          法  官  劉  榮  服
                                          法  官  陳  賢  慧
右正本證明與原本無異。
如不服本判決應於收受送達後十日內向本院提出上訴書狀，其未敘述上訴之理由者並
得於提起上訴後十日內向本院補提理由書（均須按他造當事人之人數附繕本）。
                                          書記官  許  麗  花
中      華      民      國    九十    年      四     月    二十六    日
                                                                     Ａ


司法院資訊處製作；財團法人民間司法改革基金會備份。
